臺灣桃園地方法院民事判決　　　　　　　　100年度訴字第4號
原　　　告　陳溪意
訴訟代理人　施小凡律師
被　　　告　曾蘇貞秀
訴訟代理人　張香堯律師
複　代理人　張必昇律師
上列當事人間請求排除侵害事件，本院於民國100 年5 月30日言
詞辯論終結，判決如下：
    主  文
被告應將坐落桃園縣楊梅市○○段第一一九二地號土地上，如附
圖編號A 所示面積三九五點三平方公尺之水泥地、編號B 所示面
積七八二點五九平方公尺之建物、編號C 所示面積二二五點零三
平方公尺之水泥地拆除，將土地返還原告及其餘共有人。
訴訟費用由被告負擔。
本判決於原告以新臺幣柒拾壹萬元為被告預供擔保，得假執行。
但被告如以新臺幣貳佰壹拾萬肆仟佰捌拾元為原告供擔保，得
免為假執行。
    事  實  及  理  由
甲、原告起訴主張，坐落桃園縣楊梅市○○段第1192地號土地（
    下稱系爭土地）為原告與他人所共有，詎被告無正當權源，
    竟以其所有如桃園縣楊梅地政事務所複丈日期民國100 年3
    月2 日之複丈成果圖即附圖所示編號A 部分之水泥地、編號
    B 部分之建物、編號C 部分之水泥地占有使用所坐落之系爭
    土地部分。原告自得依民法第767 條之規定請求被告將如附
    圖所示編號A 、B 、C 之建物與水泥地拆除後，將所占有之
    土地返還原告及其餘共有人全體。為此，爰依法提起本件訴
    訟等語。並為訴之聲明：被告應將坐落系爭土地上如附圖所
    示編號A 、B 、C 之建物與水泥地拆除，並將土地返還原告
    及其他共有人；原告並願供擔保，請准宣告假執行。
乙、被告則以：系爭土地雖係陳氏家族所共有，但於36年7 月1
    日辦理土地總登記以前，即由共有人之一即訴外人陳阿其在
    系爭土地上耕作；訴外人陳阿其過世之後，並由其子孫即訴
    外人陳逢坑、陳金龍繼續在系爭土地上耕作。至81年5 月7
    日，訴外人陳逢坑、陳金龍將系爭土地之所有權應有部分出
    售予共有人即訴外人陳漢之孫即訴外人陳大能。訴外人陳大
    能並於87年3 月5 日將系爭土地所有權應有部分出售予訴外
    人吳憲坤，訴外人吳憲坤在系爭土地上興建如附圖所示編號
    A 、B 、C 之建物與水泥地後，再於96年12月3 日將之連同
    系爭土地之所有權應有部分出售予被告。系爭土地既由訴外
    人陳阿其及其子孫即訴外人陳逢坑、陳金龍於其上耕作長達
    40餘年，期間其餘共有人又無異議，則依最高法院99年台上
    字第790 號判決意旨，可知訴外人陳阿其及其子孫即訴外人
    陳逢坑、陳金龍已與其他共有人就系爭土地有分管契約或默
    示之分管契約存在，則被告依前所述之過程買受系爭土地所
    有權應有部分後，自得基於此分管契約或默示分管契約之權
    利繼續使用系爭土地等語，資為抗辯。並為答辯聲明：駁回
    原告之訴；如受不利判決，被告願供擔保，請准宣告免為假
    執行。
丙、得心證之理由：
一、經查，原告所主張其為系爭土地之共有人；被告則以其所有
    如附圖所示編號A 、B 、C 之建物與水泥地占有系爭土地之
    事實，有原告提出之所有權狀影本1 紙、土地登記第二類謄
    本1 份附卷可稽（見本院卷第10頁、第77頁至第90頁）；並
    經本院依職權履勘現場及囑託桃園縣楊梅地政事務所測量人
    員測量屬實，有勘驗筆錄、桃園縣楊梅地政事務所100 年3
    月21日楊地測字第1006000130號函所附複丈日期100 年3 月
    2 日之複丈成果圖即附圖在卷可按（見本院卷第27頁至第30
    頁），復為被告所不否認，堪信為真實。
二、又原告主張被告前開以如附圖所示編號A 、B 、C 之建物與
    水泥地占有系爭土地之行為，並無正當權源乙節，則為被告
    以上揭情詞置辯。而查，被告就其抗辯內容固據提出訴外人
    陳逢坑、陳金龍與訴外人陳大能之不動產買賣契約書、被告
    與訴外人吳憲坤之不動產買賣契約書、訴外人陳大能與吳憲
    坤之土地買賣契約書各1 份在卷為證（均為影本，見本院卷
    第57頁至第61頁、第63頁至第72頁）。然上開各次買賣契約
    均有買賣標的目前未能辦理所有權移轉登記，須待日後能辦
    理登記時再予辦理等內容，且均以手繪簡圖標示買賣標的土
    地所坐落之位置；再核系爭土地之登記謄本所載，並無被告
    為共有人之登記內容，是被告並未因與訴外人吳憲坤成立上
    開買賣契約而取得系爭土地所有權應有部分之移轉登記，已
    可先為確定無誤。
三、次查，證人陳大能固於本院100 年5 月9 日言詞辯論時到庭
    結證稱略以：伊有分別與訴外人陳逢坑、陳金龍訂立前述不
    動產買賣契約書及與訴外人吳憲坤訂立前述土地買賣契約書
    ，買賣標的均為田。伊是向訴外人陳金龍、陳逢坑買的，訴
    外人陳逢坑、陳金龍的祖父即訴外人陳阿其是系爭土地的共
    有人。訴外人陳阿其把田交給訴外人陳金龍、陳逢坑，訴外
    人陳金龍、陳逢坑一直在那裡工作20、30年。伊買的時候上
    面沒有房子，都是田。買來後沒有多久，訴外人吳憲坤就跟
    伊買去。買的時候不能登記，但大家都這麼做，很多人在買
    等語。惟經本院詢問證人是否清楚系爭土地上有無分管約定
    時，證人陳大能僅證述略以：陳屋有很多人在那裡，種一種
    就會讓與。讓來讓去的，大家都這樣。不是只有這一筆，很
    多筆都是這樣等語（均見本院卷第94頁、第95頁），是依證
    人上開證述內容，充其量僅足證明訴外人陳金龍、陳逢坑有
    在系爭土地上耕作20、30年之事實，無法證明系爭土地之共
    有人間有何分管契約存在。
四、再查，證人陳逢坑固另於本院100 年5 月30日言詞辯論時到
    庭結證稱略以：「（問：被告所占有使用的土地是否有使用
    權？）其實這個土地是我弟弟陳金龍的，上面的才是我的，
    所以跟我沒有關係，我的已經給我自己人蓋房子了。」、「
    （問：土地是共有的，為何被告可以在上面有房子？）這是
    我祖父留給我們的持分地，我們兄弟一人有用一塊。」、「
    （問：你們占有使用土地，有無經過全部共有人的同意？）
    有，已經幾十年了。」、「（問：有無經過全部共有人同意
    的證明？）就是我祖父傳下來，我們就去種田。以前是沒有
    過戶。」、「（問：沒有其他的證明，如何知道土地是經過
    全部共有人同意使用？）祖先留下來的，我也不知道。本件
    的土地也不是我用的，是陳金龍的，跟我沒有關係。」、「
    （問：與訴外人陳大能間之不動產買賣契約書是不是你簽的
    ，當時簽訂情形如何？）是我簽的，當時是賣給陳大能，其
    他事情我就不知道。」、「（問：如上開不動產買賣契約書
    的第4 頁的圖，當時你與陳金龍出賣的土地是否如圖上面所
    示？）地號我也搞不清楚。圖上面的簽名蓋章怎麼來的我也
    不知道。」、「（問：在祖父傳下來的土地上你與陳金龍在
    上面耕作了幾年？）從我祖父到我合起來有5 、60年。」、
    「（問：在你們耕作期間，有無親戚過來要這塊地，或是不
    讓你們耕作，有沒有人說這是共有的地，你們不能耕作？）
    我做到現在從來沒有人講過話。我父親及我祖父的時候應該
    也沒有。」等語（見本院卷第107 頁背面、第108 頁），惟
    依其證述之內容，亦僅有其祖父將系爭土地之一部分交由其
    兄弟耕作歷時數十年乙節可資認定，至於確實有無經過全體
    共有人同意之部分，證人亦無從提出何確切之證明，僅能含
    糊表示其所使用系爭土地之特定部分，為其祖父所傳沿交付
    之情；甚而證人連系爭土地地號亦不清楚，自亦不足證明系
    爭土地之共有人間有何分管之具體約定可言。
五、按分別共有之各共有人，按其應有部分對於共有物之全部有
    使用收益之權，所謂應有部分，係指分別共有人得行使權利
    之比例，而非指共有物之特定部分，因此分別共有之各共有
    人，得按其應有部分之比例，對於共有物之全部行使權利。
    至於共有物未分割前，各共有人實際上劃定範圍使用共有物
    者，乃屬一種分管性質，與共有物之分割不同，最高法院57
    年台上字第2387號判例意旨固可供參照。亦即共有人如就共
    有土地已訂有分管契約者，對各分管部分即有單獨使用、收
    益之權，其將分管部分之使用或收益之權利讓與他人，自無
    須得其餘共有人之同意，且共有人亦不得指受讓人為無權占
    有（最高法院98年度台上字第1087號裁判意旨可供參考）。
    惟如前述，本件被告並不能證明其前手就系爭土地有與其他
    共有人間成立分管契約之事實，則被告進而主張其依此分管
    契約之約定，有權以如附圖所示編號A 、B 、C 之建物與水
    泥地占有使用系爭土地，核即無足採。
六、再按所謂默示之意思表示，係指依表意人之舉動或其他情事
    ，足以間接推知其效果意思者而言，若單純之沉默，則除有
    特別情事，依社會觀念可認為一定意思表示者外，不得謂為
    默示之意思表示，最高法院29年上字第762 號判例意旨可資
    參照。可知在單純沉默之情形，須有特別情事且依社會觀念
    可認為一定意思表示，始得認為有默示之意思表示存在。本
    件即使依上開證人之證述內容，可認為自訴外人陳阿其為始
    ，迄至訴外人陳金龍、陳逢坑止，其等在系爭土地上有占有
    使用特定部分長達數十年之情事。惟衡諸系爭土地之登記謄
    本所示，其共有人合計多達62人，且其中如訴外人陳阿其此
    類未辦理繼承登記之共有人尚有不知幾人，則以此共有人人
    數之眾多及歷時之久遠等情觀之，與其說社會觀念可認為長
    期占有使用系爭土地特定部分之共有人即係與他共有人已經
    成立默示之分管契約，不如認為長期以來共有人係因共有關
    係複雜且所得利益不多，故均不願向無權占有者索討土地，
    而難認有何分管之意思表示，始為一般社會觀念之所在。否
    則無異共有關係越複雜者，將越易因部分共有人長期無權占
    有使用特定部分而得一律認為成立默示之分管契約，造成無
    權占有因此均可變為有權占有，嚴重侵害其餘共有人之正當
    權利之結果。此外，被告就上開「特別情事」之要件，亦僅
    有證人所大概陳述所謂「長期使用」之內容，別無其餘證據
    證明尚有何特別情事存在，則被告遽而辯稱系爭土地共有人
    間有默示分管契約存在之部分，即難認可採。況就訴外人陳
    阿其對系爭土地之所有權應有部分僅有2/100 而言，依此比
    例換算系爭土地之特定面積，亦不過為660 平方公尺（計算
    式：系爭土地總面積33,001.35 平方公尺×2/100 ＝660 平
    方公尺，小數點以下四捨五入），與被告所謂買受而來而以
    如附圖所示編號A 、B 、C 之建物與水泥地所占有使用系爭
    土地之面積合計達1,402.92平方公尺，亦相距甚遠，則衡之
    常情，自更難認為訴外人陳阿其確有取得其他共有人默示其
    占有使用遠逾其所有權應有部分之比例可得換算面積之特定
    土地。綜上所述，被告所抗辯稱訴外人陳阿其、陳金龍、陳
    逢坑就系爭土地與其餘共有人有明示或默示分管契約之約定
    乙節，並不足採，則被告進而主張其輾轉自訴外人陳金龍、
    陳逢坑、陳大能、吳憲坤買受系爭土地所有權應有部分而得
    因此分管約定，占有使用系爭土地，自亦無足採。基上，原
    告所主張被告係無正當權源而以如附圖所示編號A 、B 、C
    之建物與水泥地占有使用系爭土地，即堪認定無誤。
七、按所有人對於無權占有或侵奪其所有物者，得請求返還之。
    對於妨害其所有權者，得請求除去之。有妨害其所有權之虞
    者，得請求防止之；各共有人對於第三人，得就共有物之全
    部為本於所有權之請求。但回復共有物之請求，僅得為共有
    人全體之利益為之，民法第767 條、第821 條定有明文。本
    件原告為系爭土地共有人之一，而被告無正當權源，以其所
    有如附圖所示編號A 、B 、C 之建物與水泥地占有系爭土地
    ，既均認定如前，則原告請求被告應將此等建物與水泥地拆
    除，並將土地返還原告及其餘共有人全體，揆諸上揭法律規
    定，洵屬可採。
八、從而，原告依民法物上請求權規定之法律關係，請求被告將
    如附圖所示編號A 、B 、C 之建物與水泥地拆除，並將土地
    返還予原告及其他共有人，為有理由，應予准許。
九、本件事證已臻明確，兩造其餘攻擊或防禦方法及未經援用之
    證據，經本院斟酌後，認為均不足以影響本判決之結果，自
    無再逐一詳予論駁之必要，併此敘明。
十、兩造均陳明願供擔保，請准宣告假執行或免為假執行，經核
    均無不合，爰各酌定如主文所示之擔保金額，併予准許。
據上論結，本件原告之訴為有理由，依民事訴訟法第78條、第
390 條第2 項、第392 條第2 項，判決如主文。
中    華    民    國   100    年    6     月    28    日
              民事第二庭    法  官  張震武
以上正本係照原本作成
如對本判決上訴，須於判決送達後20日內向本院提出上訴狀
中    華    民    國   100    年    6     月    28    日
                            書記官  顏伯儒